【裁判字號】    98,台上,2345
【裁判日期】    981210
【裁判案由】    拆屋還地等
【裁判全文】
最高法院民事判決            九十八年度台上字第二三四五號
上  訴  人  甲○○
訴訟代理人  陳繼民律師
被 上訴 人  財政部國有財產局臺灣北區辦事處
法定代理人  乙○○
訴訟代理人  吳嘉榮律師
上列當事人間請求拆屋還地等事件，上訴人對於中華民國九十八
年七月二十九日台灣高等法院再審判決（九十八年度再字第二八
號），提起上訴，本院判決如下：
    主  文
上訴駁回。
上訴訴訟費用由上訴人負擔。
    理  由
本件上訴人以：前訴訟程序第二審判決（台灣高等法院九十七年
度重上字第二八四號，下稱原確定判決），認定伊無權占有該判
決附圖（下稱附圖）所示A4部分之土地，判命伊拆除該部分地上
物，及返還被上訴人該土地（下稱系爭拆屋還地），就占有土地
事實，責令伊負舉證之責，適用民事訴訟法第二百七十七條之規
定，顯有錯誤，自有同法第四百九十六條一項第一款所定適用法
規顯有錯誤之再審事由。又伊所占用被上訴人經管之土地，除部
分搭建木造平房外，其餘多供作農牧之用，與土地法第一百零五
條、第九十七條之情形有間。原確定判決類推適用各該法條之規
定，判命伊返還（給付）相當於租金之不當得利予被上訴人超過
新台幣（下同）一百七十四萬八千九百七十八元；及自民國九十
七年三月一日起至清償日（返還土地）止，按月給付超過二萬八
千一百四十五元部分（下稱給付系爭相當於租金之不當得利），
其適用法規亦顯有錯誤。再者，原確定判決漏未斟酌伊於前訴訟
程序中提出之國防部陸軍總司令部列管唭哩岸土地被占土地清冊
（下稱被占土地清冊）、台北市士林地政事務所土地複丈成果圖
標示比例尺（下稱標示比例尺），及現場照片等證物。倘予斟酌
各該證物，即見附圖所示A4部分土地並無人占用，將可使伊受較
有利益之裁判，伊併得依民事訴訟法第四百九十六條第一項第十
三款之規定，據以提起再審之訴等詞。爰聲明求予廢棄原確定判
決關於命伊為系爭拆屋還地，及給付系爭相當於租金之不當得利
部分，駁回被上訴人各該部分之訴。
原審以：上訴人在前訴訟程序，就原確定判決提起第三審上訴時
，已於上訴理由狀記載：「……上訴人（再審原告）並未占有使
用附圖所示A4部分土地，……提出現場照片、被占用土地清冊、
空照圖為據……，依舉證責任分配原則，被上訴人應就上訴人占
有系爭土地及其範圍負舉證責任」、「原（確定）判決未依舉證
責任分配原則，遽認上訴人占有使用A4部分土地，顯有適用民事
訴訟法第二百七十七條規定不當之違背法令……」、「原（確定
）判決判命上訴人給付不當得利之法律依據，係以類推適用土地
法第一百零五條及第九十七條第一項規定。然原（確定）判決一
方面認上訴人係無權占用除（附圖）A1等土地外，搭建木造平房
。一方面卻又認雖非全然占用該基地供建築房屋，仍予類推適用
土地法第一百零五條之規定計算不當得利……，就此顯有……適
用法律不當之違背法令。」等內容。可見上訴人於前訴訟程序上
訴第三審時，已就其爭執原確定判決認定：上訴人無權占有附圖
所示A4部分土地，判命上訴人為系爭拆屋還地，違背民事訴訟法
第二百七十七條所定之舉證責任原則；又類推適用土地法第一百
零五條、第九十七條之規定，判命上訴人給付系爭相當於租金之
不當得利，適用法規亦顯有錯誤等事項，加以主張。但其上訴之
各節主張，嗣既經最高法院以九十八年度台上字第一九四號裁定
（下稱第一九四號裁定），予以駁回，上訴人再執以提起再審之
訴，自屬不應准許。至被占土地清冊、標示比例尺，及現場照片
，早於前訴訟程序事實審言詞辯論終結前，即已存在經（上訴人
）提出，或地政事務所函附在卷，或（上訴人）拍攝完成（並經
斟酌），均非屬民事訴訟法第四百九十六條第一項第十三款所稱
之證物。上訴人據以提起再審之訴，亦無理由，為其心證之所由
得。乃判決駁回上訴人之再審之訴。
查上訴人於前訴訟程序對原確定判決提起（第三審）一部上訴時
，曾就該確定判決有前述其所指違背舉證責任原則。及適用法規
顯有錯誤等情，加以主張，而經本院第一九四號裁定以其係就原
確定判決本於「取捨證據、認定事實」之職權行使，所認定上訴
人無正當權源，占有附圖A4部分土地。被上訴人依民法第七百六
十七條、第一百七十九條規定，請求上訴人為系爭拆屋還地，及
給付系爭相當於租金之不當得利，應予准許等論斷，指摘為不當
。且就原確定判決已論斷者，泛言未論斷，並未表明該判決所違
背之法令及其具體內容等由，駁回上訴人之上訴在案。此與純就
程序上為審查（例如上訴逾期、未繳納裁判費等）而認其上訴為
不合法之情形尚有不同。原審因認不容上訴人再執前詞，以原確
定判決（各該部分）適用法規顯有錯誤，提起再審之訴。而判決
駁回之，於法並無不合。至上訴人提出之被占土地清冊、標示比
例尺，及現場照片，原審說明各該證物於前訴訟程序事實審言詞
辯論終結前，業經提出，或附卷，或拍攝完成（並經斟酌），均
非屬民事訴訟法第四百九十六條第一項第十三款所定發現未經斟
酌之證物範疇。據以駁回其再審之訴，經核亦無違誤可言。上訴
意旨，徒執原審關於上訴人依民事訴訟法第四百九十六條第一項
但書之規定，不得提起再審之訴所贅述之理由暨未就其未占用附
圖所示A4部分土地為調查等詞，指摘原判決為不當，求予廢棄，
非有理由。
據上論結，本件上訴為無理由。依民事訴訟法第四百八十一條、
第四百四十九條第一項、第七十八條，判決如主文。
中    華    民    國  九十八  年  十二    月    十    日
                      最高法院民事第三庭
                          審判長法官  蘇  茂  秋
                                法官  陳  碧  玉
                                法官  王  仁  貴
                                法官  張  宗  權
                                法官  陳  重  瑜
      本件正本證明與原本無異
                                      書  記  官
中    華    民    國  九十八  年  十二    月  二十一  日
                                                      R


司法院資訊處製作；財團法人民間司法改革基金會備份。
